【裁判字號】    88,上易,157
【裁判日期】    890411
【裁判案由】    取回租用基地
【裁判全文】
臺灣高等法院臺中分院民事判決              八十八年度上易字第一五七號
      上  訴  人  乙○○
                  丁○○
      共      同
      訴訟代理人  丙○○      .
      被上訴人    甲○○      .
      訴訟代理人  洪贊楊律師
右當事人間請求取回租用基地事件，上訴人對於中華民國八十八年九月十日臺灣臺中
地方法院八十八年度訴字第一七三九號第一審判決提起上訴，本院判決如左：
    主    文
上訴駁回。
第二審訴訟費用由上訴人負擔。
    事    實
甲、上訴人方面：
一、聲明：（一）原判決廢棄。（二）被上訴人應將坐落台中縣霧峰鄉○○段北溝小
    段三二之一號土地上如原審判決附圖所示B、H部分之建物拆除，將土地返還予上
    訴人丁○○，將同上地段三二－一一號土地上如原審判決附圖所示C、D、G 部分
    之建物拆除，將土地交還予上訴人乙○○。（三）願供擔保請准宣告假執行。
二、陳述：除與原判決記載相同者予以引用外，補稱：
（一）坐落台中縣霧峰鄉○○段北溝小段三二之一、三二之十一地號土地二筆，分別
      為上訴人丁○○、乙○○所有，上開土地上如原審判決附圖所示B、C、D 部分
      基地係由上訴人父親賴枝成租予被上訴人之祖父林灶旺，約定供作地攤賣農產
      水果或攤場或停放手拉車等之用，林灶旺在系爭土地上建屋，係在租約成立多
      年之後，並非訂立租約時，就約定租地建物，應無土地法第一百零三條之基地
      租賃之適用，此部分租約未定期限，上訴人得隨時終止租約，另原審判決附圖
      所示H、G部分土地，係上訴人之父無償借予林灶旺使用，亦未定期限，上訴人
      亦得隨時終止借貸契約。林灶旺死亡後由其長子林阿糖使用，林阿糖死亡後該
      房屋由被上訴人甲○○繼續佔有使用。被上訴人現已遷住霧峰鄉○○村○○○
      路二十二巷十二號，且系爭土地上之建物已因九二一地震後全倒，被上訴人已
      向政府領取補償金，並無不能交還土地之情事，上訴人已於八十八年八月二十
      七日以書狀向被上訴人表示終止租賃及借貸之契約，被上訴人占有系爭土地，
      已屬無權占有，上訴人自得依所有物返還請求權，民法第四百五十條第二款租
      賃物返還請求權，民法第四百七十二條借貸物返還請求權，訴請判決拆屋還地
      。
（二）系爭土地現由被上訴人占有，八十二年間被上訴人並曾就系爭土地收回事宜，
      與上訴人參與協調，雖林灶旺之繼承人尚有他人，上訴人不同意追加其他繼承
      人為共同被告。
三、證據：除援用原審提出之證據外，補提出林灶旺繼承系統表及戶籍謄本等為證。
乙、被上訴人方面：
一、聲明：上訴駁回。
二、陳述：除與原判決記載相同者予以引用外，補稱：
（一）系爭土地係由被上訴人之先祖父林灶旺合法所租用而建築房屋，被上訴人合法
      繼承其權利，且上訴人於八十七年間仍向被上訴人收取租金，兩造間之租賃關
      係仍存在，被上訴人現仍居住於系爭基地，自屬有權占有。
（二）系爭土地原承租人林灶旺死亡後，由被上訴人之父林阿糖及案外人林木杞等人
      共同繼承，林阿糖去世後，被上訴人有三兄弟即被上訴人、林清雄、林茂德共
      同繼承，上訴人僅以被上訴人為被告，起訴請求拆屋還地，當事人應不適格。
三、證據：除援用原審提出之證據外，補提出戶籍謄本為證。
    理    由
一、本件上訴人起訴主張，坐落台中縣霧峰鄉○○段北溝小段三二之一、三二之十一
    地號土地分別為上訴人丁○○、乙○○所有，其中如原審判決附圖所示 B、C、D
    、G、H部份基地，係由上訴人父親賴枝成提供予被上訴人之祖父林灶旺使用，林
    灶旺死亡後由其長子林阿糖使用，林阿糖死亡後現該房屋由被上訴人甲○○居住
    。惟被上訴人現已遷住霧峰鄉○○村○○○路二十二巷十二號，該房屋於九二一
    大地震已損毀，土地仍為被上訴人所佔用，爰依民法第七百六十七條所有物返還
    請求權，民法第四百五十條第二款租賃物返還請求權，民法第四百七十二條借貸
    物返還請求權，訴請被上訴人拆屋還地。被上訴人則以，系爭基地係由被上訴人
    之先祖父林灶旺合法所租用而建築房屋，被上訴人係合法繼承其權利，且被上訴
    人現仍居住於系爭基地，並無他遷之事實。且被上訴人有給付租金予上訴人，係
    屬租賃契約，非無權占有等語資為抗辯。
二、上訴人主張坐落台中縣霧峰鄉○○段北溝小段三二之一、三二之十一地號土地二
    筆分別為上訴人乙○○、丁○○所有，其中如原審判決附圖所示 B、C、D、G、H
    部份基地仍由被上訴人占有使用之事實，固據上訴人提出土地登記簿謄本二份為
    證，復經原審法院及本院勘驗現場，並由原審法院囑託台中縣大里地政事務所測
    量屬實，有勘驗筆錄及複丈成果圖在卷可稽（原審卷第五十五頁至第六十頁、本
    院卷第三十一頁至第三十三頁）。
三、按訴訟標的對於數人必須合一確定者，對該數人必須一同起訴，其當事人始為適
    格。又公同共有人之權利、義務，依其公同關係所由規定之法律或契約定之。除
    前項之法律或契約另有規定外，公同共有物之處分，及其他之權利行使，應得公
    同共有人全體之同意，亦為民法第八百二十八條所明定。查系爭土地原係由上訴
    人父親賴枝成，同意由被上訴人之祖父林灶旺占有使用，即其中如原審判決附圖
    所示B、C、D部分土地係由賴枝成出租予林灶旺使用，其中如原審判決附圖所示G
    、H 部分，由賴枝成出借予林灶旺使用，為上訴人所自承。林灶旺死亡後，由其
    子即被上訴人之父林阿糖與林添財、林木杞等人繼承，林阿糖死亡後，其繼承人
    有被上訴人、林清雄、林茂德；林添財死亡後，其繼承人有林卜、林金龍、林富
    深、林麗琴；林木杞死亡後，其繼承人有林桂美、林德清、林武松，有上訴人提
    出之林灶旺繼承系統表及戶籍謄本在卷足按（本院卷第九十二頁、第一０三頁至
    第一一四頁），系爭土地不論林灶旺係有償租用或無償借用部分，於林灶旺死亡
    後，由其繼承人共同繼承，屬其繼承人全體公同共有，尚不能證明其有分割遺產
    ，由被上訴人單獨取得自仍應認為因繼承而為公同共有。上訴人僅向被上訴人一
    人為終止租約或使用借貸契約，並不生效力，其僅對被上訴人起訴請求拆屋還地
    ，未以林灶旺之全體繼承人為被告，其當事人之適格即有欠缺，上訴人經本院多
    次闡明，仍表示不追加林灶旺其餘繼承人為被告（本院卷第九十一頁），則其起
    訴即有未合，應予駁回。原審為上訴人敗訴之判決，理由雖有不同，結論並無二
    致，上訴意旨指摘原判決不當，求予廢棄改判，非有理由。
四、據上論結，本件上訴為無理由，依民事訴訟法第四百四十九條條、第七十八條、
    第八十五條第一項前段，判決如主文。
中      華      民      國    八十九     年      四       月    十一    日
~B1民事第三庭審判長法  官  陳照德
~B2                法  官  宋富美
~B3                法  官  黃淑玲
右為正本係照原本作成。
如對本判決上訴，須於收受判決送達後二十日內向本院提出上訴書狀，其未表明上訴
理由者，應於提出上訴後二十日內向本院提出上訴理由書（須按他造人數附具繕本）
，並繳納送達用雙掛號郵票拾份（每份參拾肆元）。
上訴時應提出委任律師或具有律師資格之人之委任狀；委任有律師資格者，另應附具
律師及格證書及釋明委任人與受任人有民事訴訟法第四百六十六條之一第一項但書或
第二項（詳附註）所定關係之釋明文書影本。
~B                書記官  陳如慧
中      華      民      國    八十九     年      四       月    十二    日
附註：
民事訴訟法第四百六十六條之一（第一項、第二項）
對於第二審判決上訴，上訴人應委任律師為訴訟代理人。但上訴人或其法定代理人具
有律師資格者，不在此限。
上訴人之配偶、三親等內之血親、二親等內之姻親，或上訴人為法人、中央或地方機
關時，其所屬專任人員具有律師資格並經法院認為適當者，亦得為第三審訴訟代理人
。
                                                                        Ｆ


司法院資訊處製作；財團法人民間司法改革基金會備份。
